【裁判字號】    94,易,573
【裁判日期】    951221
【裁判案由】    詐欺
【裁判全文】
臺灣板橋地方法院刑事判決               94年度易字第573號
公  訴  人  臺灣板橋地方法院檢察署檢察官
被      告  丙○○
選任辯護人  劉興業  律師
上列被告因詐欺案件，經檢察官提起公訴〔９４年度偵字第３８
１號〕；本院判決如下：
    主  文
丙○○無罪。
    理  由
甲、公訴意旨略以：丙○○係銳特機電股份有限公司〔下稱銳特
    公司〕代表人，與甲○○實際上各享有銳特公司股權各二分
    之一。丙○○意圖不法所有，於民國〔下同〕９３年４月初
    某日，利用與甲○○協議公司重組之際，向甲○○詐稱：由
    丙○○取得登記公司名下之位於三重市內房地，並分得部分
    應收貨款、甲○○所簽發之面額新臺幣〔下同〕肆拾萬元支
    票，共貳佰萬元。而丙○○則在銳特公司林口農會乙存帳號
    空白取款條蓋章，使甲○○可領得所分得之應收貨款云云。
    致甲○○陷於錯誤，依約簽發面額肆拾萬元之支票予丙○○
    ，並收受上開空白取款條。但支票屆期兌現後，丙○○於９
    ３年５月２７日向林口農會變更印鑑，致甲○○無法領得上
    開帳號內貨款，始悉受騙，因認被告涉犯刑法第３３９條第
    １項之欺取財罪。
乙、按犯罪事實應依證據認定之，無證據不得認定犯罪事實；不
    能證明被告犯罪者，應諭知無罪之判決，刑事訴訟法第１５
    ４條第２項、第３０１條第１項分別定有明文。次按認定不
    利於被告之事實，須依積極證據，苟積極證據不足為不利於
    被告事實之認定時，即應為有利於被告之認定，更不必有何
    有利之證據〔最高法院３０年臺上字第８１６號判例意旨〕
    ；又檢察官對於起訴之犯罪事實，倘其所提出之證據，不足
    為被告有罪之積極證明，或其指出之證明方法，無從說服法
    院以形成被告有罪之心證，基於無罪推定之原則，自應為被
    告無罪判決之諭知〔最高法院９２臺上字第１２８號判例意
    旨參照〕。
丙、本件控辯雙方主要爭點及所主張之證據方法：
    壹、公訴人認被告涉刑法第３３９條第１項之詐欺取財罪嫌
        ，係以：〔一〕詰問證人甲○○。〔二〕告訴人及告訴
        代理人錢裕國律師指訴。〔三〕證人李美珍證述。〔四
        〕旁有加註內容略有支付支票及被告提供銳特公司林口
        農會乙存帳號供告訴人使用以取得貨款之『支票影本』
        壹張。〔五〕林口農會空白取款條。〔六〕被告供述等
        為證據方法，因認被告涉上揭犯嫌。
    貳、被告對於〔一〕伊〔被告〕係銳特公司代表人。〔二〕
        確曾收受甲○○所簽發之面額肆拾萬元支票。〔三〕確
        曾在９３年５月２７日辦理系爭帳戶之印鑑變更。〔四
        〕確曾在「甲○○所簽發之面額肆拾萬元支票」影本經
        人註記後簽名等事實不爭執。惟爭執否認犯罪，其主要
        爭點有：〔一〕否認對甲○○施用詐術。〔二〕爭執主
        張肆拾萬元之支票係上開公司轉投資之分紅。〔三〕爭
        執主張系爭支票上旁白係告訴人註記。〔四〕被告與告
        訴人未達成公司清算協議。〔五〕告訴人於９３年５月
        １０日交付面額肆拾萬元支票，係為掩飾其盜領貳佰萬
        元之犯行。〔六〕被告係因告訴人盜領農會存款始辦理
        印鑑變更。〔七〕被告未在銳特公司之林口農會乙存帳
        號空白取款條蓋章後交給告訴人使用。辯方就其否認犯
        罪所持辯解，聲明〔一〕詰問證人甲○○。〔二〕詰問
        證人丁○○、乙○○。〔三〕銳特公司章程影本壹件。
        〔四〕銳特公司資產概算表壹件。〔五〕銳特公司業外
        投資金額匯入告訴人帳戶明細表壹件。〔六〕９３．０
        ５．２０事務用品申請單及統一發票影本各貳件。〔七
        〕林口農會支票存款交易明細對帳單影未壹件。〔八〕
        被告對告訴人提出侵占等罪嫌之告訴狀影本壹件。〔九
        〕銳特公司申請設立資料壹份影本。〔十〕銳特公司變
        更登記資料壹份影本。〔十一〕休旅車籍資料壹份影本
        。〔十二〕匯款回條影本肆張等為證據方法。
丁、本院之判斷：
    壹、關於被告丙○○係銳特公司代表人，與甲○○實際上各
        享有銳特公司股權各二分之一，確曾收受甲○○所簽發
        之面額肆拾萬元支票，並在「甲○○所簽發之面額肆拾
        萬元支票」影本經人註記後簽名，暨確曾在９３年５月
        ２７日辦理系爭帳戶之印鑑變更等事實，業據告訴人甲○○偵訊時指訴歷歷，與被告於偵訊時自白意旨〔參見
        ９３年度他字第４９００號卷第４８頁〕，互核相符，
        復有「旁有加註內容略有支付支票及被告提供銳特公司
        林口農會乙存帳號供告訴人使用以取得貨款」之『支票
        影本』壹張〔附９３年度他字第４９００號卷第１８頁
        背面〕足佐，堪認確有此部分事實。
    貳、查證人即告訴人甲○○簽發票面金額肆拾萬元之支票影
        本旁白註記「一、支付右列肆拾萬元支票，總計貳佰萬
        元，多退少補。二、丙○○將銳特林口農會乙存帳號0
        000－00－00000－0－00供甲○○使用，
        以取得銳特公司應收貨款及支付９３年４月３０日前之
        應付帳款。」『丙○○』〔參見９３年度他字第４９０
        ０號卷第１８頁背面〕；被告承認『丙○○』簽名係其
        親簽，證人甲○○證稱於旁白附註上列文字〔參見本院
        ９５年３月３０日審判筆錄第５頁〕，凡此情節，堪認
        證人即告訴人甲○○與被告確曾為上揭協議，協議之內
        容為：證人即告訴人甲○○給付貳佰萬元與被告，被告
        將上列帳戶供證人甲○○使用，以取得銳特公司之「應
        收帳款」，支付「９３年４月３０日前應付帳款」；至
        銳特公司原有『銀行存款』、『應收票據』、『固定資
        產』、『生財器具』、『機械設備』、『短中期負債』
        等，尚未約定如何處理，此就證人即告訴人甲○○到庭
        結證稱「〔稱與丙○○有協議，有無書面證明？〕有。
        就是支票上載的內容。」〔參見本院９５年３月３０日
        審判筆錄第８頁〕斟之甚明。起訴書謂被告『向甲○○
        詐稱：由丙○○取得登記公司名下之位於三重市內房地
        ，並分得部分應收貨款、甲○○所簽發之面額新臺幣〔
        下同〕肆拾萬元支票，共貳佰萬元。而丙○○則在銳特
        公司林口農會乙存帳號空白取款條蓋章，使甲○○可領
        得所分得之應收貨款』云云，與上揭意旨相左部分，不
        能認為真正。
    參、按刑法第３３９條第１項詐欺罪之成立，以意圖為自己
        或第三人不法所有，以詐術使人將本人或第三人之物交
        付為要件。所謂以詐術使人交付，必須被詐欺人因其詐
        術而陷於錯誤，若其所用方法，不能認為詐術，亦不致
        使人陷於錯誤，即不構成該罪〔最高法院４６年台上字
        第２６０號判例意旨〕。查：
        一、證人甲○○自９３年５月５日起，自銳特公司林口
            農會乙存第0000－00－00000－0－0
            0帳號，〔一〕支領金額有９３年５月５日現金
            「２１９６２５元」。９３年５月５日電匯「４
            ４８９元」。９３年５月６日轉帳「00000
            00元」。９３年５月１２日現金「５００００
            元」。９３年５月１７日現金「１５２５３５元
            」，此有存摺摘錄影本足參〔附９３年度他字第４
            ９００號卷第２４頁〕，復據證人甲○○結證明確
            〔參見本院９５年３月３０日審判筆錄第１２頁、
            第１３頁〕。〔二〕存入部分有９３年５月２０
            日明交票據「１５７５０元」。９３年５月１４
            日託收票據ＣＮ0000000號「９４５０元」
            。９３年５月１４日託收票據ＲＴ000000
            0號「１６８０００元」。９３年５月２０日託
            收票據ＱＩ５６７５８９號「１００００元」。
            ９３年５月２１日託收票據ＴＯＡ0000000
            號「３７５９００元」，此有存摺摘錄影本、託收
            票據明細〔附９３年度他字第４９００號卷第２４
            頁〕足參。凡此情節，堪認被告自收受證人即告訴
            人甲○○簽發票面金額肆拾萬元之支票後，即依協
            議意旨將系爭帳戶供證人甲○○使用，顯見，被告
            於與告訴人為系爭協議之始，係本其『真意』為之
            ，並確曾依協議內容履行，不能認被告所為係『詐
            術』。
        二、證人即告訴人甲○○證稱被告丙○○曾將蓋妥印章
            之「銳特公司林口農會乙存帳號空白取款條」肆拾
            陸張交付與證人甲○○，除已使用伍張、作廢壹張
            外，其餘肆拾張，業據證人甲○○於審判期日提出
            正本，經當庭勘驗，其上均有「丙○○」印文〔參
            見本院９５年３月３０日審判筆錄第６頁〕。雖被
            告爭執否認在銳特公司之林口農會乙存帳號空白取
            款條蓋章後交給告訴人使用，但被告確曾在９３年
            ５月２７日辦理系爭帳戶之印鑑變更，為被告是認
            ，細酌之，苟證人即告訴人甲○○未曾持有上揭空
            白取款條，被告實無需辦理印鑑變更，自以證人即
            告訴人甲○○陳述情節可信。然，被告既事先蓋妥
            上揭空白取款條交付證人即告訴人甲○○，再參以
            被告應將系爭帳戶提供予告訴人使用等情，可證被
            告於與告訴人為系爭協議之始，確係本於真意並有
            履行之事實，安得遽指為施用『詐術』？
        三、銳特公司係「法人」，被告與證人即告訴人甲○○
            均係「股東」，股份有限公司之股東不得私下相約
            朋分「股份有限公司」資產；查證人即告訴人甲○○簽發票面金額肆拾萬元之支票影本旁白註記「丙○○將銳特林口農會乙存帳號0000－00－0
            0000－0－00供甲○○使用，以取得銳特公
            司應收貨款及支付９３年４月３０日前之應付帳款
            。」〔參見９３年度他字第４９００號卷第１８頁
            背面〕，就上揭文字文義斟之，實難懸揣銳特公司
            「應收貨款」減除「９３年４月３０日前之應付帳
            款」餘額歸證人即告訴人所有，縱如告訴意旨認餘
            額歸證人即告訴人所有，但證人即告訴人甲○○對
            上項餘額仍係銳特公司資產，股東不得相約朋分壹
            節，無從委為不知，上項協議亦不致使告訴人甲○○陷於錯誤，即非詐術。
        四、又系爭帳戶於９３年５月５日存款餘額為「000
            0000元」，此有存摺摘錄影本〔附９３年度他
            字第４９００號卷第２４頁〕足參。上揭款係「銀
            行存款」，並非「應收貨款」，不在雙方協議處理
            範圍之內；然證人即告訴人甲○○於９３年５月６
            日轉帳「0000000元」至甲○○所營欣城機
            械公司〔參見９５年３月３０日審判筆錄第１２頁
            〕，而被告係於９３年５月２７日始辦理系爭帳戶
            之印鑑變更，但變更印鑑時，距其與告訴人協議、
            履行近壹月，此後縱然告訴人甲○○收取銳特公司
            「應收貨款」清償「９３年４月３０日前之應付帳
            款」有所不便，尚不足以認定被告係事前施用詐術
            。被告辯稱「係因告訴人盜領農會存款始辦理印鑑
            變更」，非毫無依據。凡此，不能認被告於協議之
            際所為意思表示為詐術。
        五、告訴人之告訴，係以使被告受刑事訴追為目的，是
            其陳述是否與事實相符，仍應調查其他證據以資審
            認〔最高法院５２年台上字第１３００號判例〕；
            查：
            (一)證人丁○○偵訊時結證略以：伊〔丁○○〕於９
              ３年４月２８日到同年５月１１日因病住院，出
              院後的五月十二日，上班時見被告與甲○○在會
              議室談事情，但不知談何事，吃中飯時甲○○說
              他們〔被告與告訴人〕可能『拆夥』，直到９３
              年５月１３日始知被告與告訴人『拆夥』〔參見
              ９３年度他字第４９００號卷第９１頁、第９２
              頁〕；就證人丁○○結證上情，壹者，不能佐證
              告訴意旨所訴被告詐欺情節與事實相符，貳者，
              告訴人與被告均係銳特公司之『股東』，貳人並
              非『合夥』，證人丁○○卻證稱貳人『拆夥』，
              所證情節與實情相左。
            (二)證人即告訴人甲○○結證略以：「認識〔被告〕
              ，我們合夥經營一家銳特公司。目前沒有合夥，
              是９３年４月３０日結束的。」、「有〔結束合
              夥時曾商談如何分配剩餘財產〕，９３年４月初
              時，丙○○說要拆夥，我們協商達成共識，在９
              ３年４月底結束合夥，．．．」〔參見本院９３
              年３月３０日審判筆錄第３頁、第４頁〕。惟證
              人甲○○與被告均係銳特公司之『股東』，貳人
              並非『合夥』，關於「一、支付右列肆拾萬元支
              票，總計貳佰萬元，多退少補。二、丙○○將銳
              特林口農會乙存帳號0000－00－0000
              0－0－00供甲○○使用，以取得銳特公司應
              收貨款及支付９３年４月３０日前之應付帳款。
              」『丙○○』之協議〔參見９３年度他字第４９
              ００號卷第１８頁背面〕，既非合夥人之『拆夥
              』，復非股份有限公司之『清算』，證人甲○○
              卻將之遞衍為雙方『結束合夥』，所證情節即與
              實情相左。再執證人甲○○所證「．．．，在９
              ３年４月底結束合夥，內容是：一、丙○○取得
              重新路廠辦大樓的辦公室約五十多坪，原買價六
              百多萬。二、丙○○取得銳特公司完全經營權，
              三、另外給丙○○二百萬元。我取得銳特公司在
              泰山向別人租的工廠內的機器設備，我必須在９
              ３年４月３０日完成合作期間內所有的案件。我
              也必須支付合作期間內的貨款、稅金。」〔參見
              本院９３年３月３０日審判筆錄第３頁、第４頁
              〕，與上引支票旁白附註之文字相較〔參見９３
              年度他字第４９００號卷第１８頁背面〕，貳者
              明顯不符，不符部分，被告暨辯護人爭執頗烈，
              復無積極確切事證以查是否與事實相符，自不能
              但憑證人即告訴人片面陳述為不利於被告之論據
              。
    肆、辯護人聲明詰問丁○○、乙○○暨提出前列書證，旨在
        證明被告否認犯罪所持辯解為真正。惟本件依公訴人所
        舉前列證據方法，不足以證明被告有何詐欺取財之犯行
        ；關於證人乙○○核無傳訊調查必要，關於證人丁○○
        於本院結證情節及辯方所提其餘證據方法，其證明力若
        何，即毋庸一一贅述；此外，復查無其他積極證據證明
        被告有何公訴人所指之犯行，當屬不能證明被告犯罪，
        爰依法諭知無罪之判決。
據上論斷，應依刑事訴訟法第３０１條第１項，判決如主文。
本案經檢察官蔡元仕到庭執行職務。
中    華    民    國    95    年    12    月    21    日
                  刑事第一庭  審判長法  官  陳恆寬
                                    法  官  張江澤
                                    法  官  陳福來
以上正本證明與原本無異。
如不服本判決應於送達後十日內向本院提出上訴狀。
                                    書記官  林兆嘉
中    華    民    國    96    年    9     月    21    日
附錄：告訴人、被害人、被告上訴權利告知書：
一、如果您是告訴人或被害人而對本判決不服，請書具不服的理
    由狀，向臺灣板橋地方法院檢察署提出聲請，請求檢察官上
    訴。但要注意可以上訴的期間只有１０天，而且這項可以上
    訴的期間，是以檢察官收受判決正本的日期起算，不是從您
    收到判決以後起算。
二、如果您是被告而對本判決不服，可以在您收到判決後１０天
    內提起上訴，而上訴的目的，既然是希望改變原來的判決，
    所以您的上訴狀一定要記載上訴的具體理由。
三、如果您是被告，也可以在１０天的上訴期間內，先行提出上
    訴狀，但要注意在１０天上訴期間屆滿後的２０天內，向原
    來判決的法院，補提上訴理由狀。
四、如果您有什麼訴訟程序的疑問，可以就近到任何法院的聯合
    服務中心洽詢，也可以依照法律扶助法的規定，向法律扶助
    基金會請求法律扶助。
    法律扶助基金會板橋分會
          地址：臺北縣板橋市○○路○段268號10樓
          電話：(00)0000-0000
          傳真：(00)0000-0000
          Email:banciao@laf.org.tw
    法律扶助基金會臺北分會
          地址：臺北市○○○路○段200號6樓
          電話：(00)0000-0000
          傳真：(00)0000-0000
          Email:taipei@laf.org.tw


司法院資訊處製作；財團法人民間司法改革基金會備份。
